臺灣臺中地方法院民事判決　九十一年度訴字第九五○號
　　原　　　告　祿青溥
　　被　　　告　甲○○
右當事人間請求塗銷抵押權登記等事件，本院判決如左：
    主      文
原告之訴駁回。
訴訟費用由原告負擔。
    事      實
甲、原告方面：
一、聲明：
（一）確認被告所持有本院九十一年度票字第六七七五號民事裁定所示本票二紙（即
      發票人為原告、發票日均為民國（下同）八十九年七月二十二日、到期日均為
      九十年七月二十五日、面額分別為新台幣（下同）二十萬元、八十萬元、票據
      碼號分別為一一七七、一一七六號，下稱系爭本票）債權不存在。
（二）被告應將坐落台中縣潭子鄉○○段五四二地號土地及其上建物建號二四六八即
      門牌號碼台中縣潭子鄉○○路一○○號十三樓之三房屋（下稱系爭房地）所有
      權全部，由台中縣雅潭地政事務所以雅登資字第一一五○二○號收件，於八十
      九年七月二十六日設定之八十萬元抵押權登記（下構系爭抵押權）予以塗銷。
二、陳述：
（一）緣原告於八十九年間與訴外人彭沛沛、林建良合夥經營通訊器材及汽車精品買
      賣，三方約定林建良以現物出資，原告及彭沛沛則各以現金出資八十萬元，為
      履行上開合夥之出資義務，原告原擬將系爭房地向金融機構辦理抵押貸款，惟
      彭沛沛卻一直催促原告儘速履行該出資，並稱向銀行辦理借款抵押速度過慢，
      乃經由彭沛沛之介紹，原告乃向被告借款八十萬元，惟約定原告須將系爭房地
      設定八十萬元之第一順位抵押權予被告，且簽發系爭本票二紙（註：面額八十
      萬元之本票為借款，面額二十萬元之本票為違約金），予被告收受，以供擔保
      被告對原告之上開借款債權之用。
（二）嗣於八十九年七月二十四日，訴外人彭沛沛邀同原告前往被告經營之中陽保全
      股份有限公司，當場由被告找來代書陳佩珊，立下借款合約書後，由兩造簽名
      於其上，該合約書第一條雖約定：「甲方（即被告）借給乙方（即原告）八十
      萬元，當場以現金全數支給乙方如數親收無訛」。惟原告對此條款即當場表示
      異議，而向被告告以未收受現金，何以如此約定。被告即答稱：先簽妥借款合
      約書及交付陳佩珊辦理抵押權設定登記所需之文件資料後，過兩天會自動將約
      定之款項如數匯入原告之帳戶云云。原告不疑有他，乃將系爭房地所有權狀、
      印鑑證明等資料交付予陳佩珊辦理爭抵押權之設定登記。然被告卻在未經原告
      同意或指示之情形下，自行預扣三個月利息及辦理抵押權設定登記之代書費用
      ，將借款匯入彭沛沛設於誠泰銀行之帳戶。
（三）被告既未履行借款之交付義務，原告始終未曾收受借款，因消費借貸契約屬要
      物契約，兩造間之消費借貸契約尚未成立，系爭抵押權及系爭二紙本票所擔保
      之債權既不存在，被告自負有塗銷抵押權登記之義務。且被告所持有系爭二紙
      本票對於原告亦不得主張票據上之權利。又被告既未交付借款，而有給付遲延
      之情事，原告且亦終止與訴外人彭沛沛之合夥關係，則依民法第二百五十五條
      之規定，原告亦得不經催告解除兩造間之消費借貸契約，或依民法二百五十四
      條之規定，以訴狀送達被告三日後，解除兩造間之消費借貸預約。爰依民法第
      七百六十七條中段或民法第二百五十九條規定，求為判決如聲明第二項所示。
      並依票據法第十三條為票據原因關係之抗辯，而求為判決如聲明第一項所示。
三、證據：提出借款合約書影本乙紙、系爭土地及建物登記謄本影本各乙份、台灣銀
    行匯款單影本乙紙、本院九十一年度票字第六七七五號民事裁定影本乙份為證。
    並請求訊問證人彭沛沛（即彭鎮）、陳佩珊。
乙：被告方面：
    被告未於最後言詞辯論期日到場，惟據其以前到庭之陳述及提出之書狀，其聲明
    及陳述如左：
一、聲明：原告之訴駁回。
二、陳述：
（一）八十九年七月二十四日在台中市○○路○段一○七之十八號中陽保全公司，伊
      與原告約定將原告所借之款項匯入訴外人彭沛沛設於誠泰銀行之帳戶，嗣於同
      年七月二十六日伊依約將該借款匯入，並無未交款予原告之情事。是原告主張
      塗銷系爭房地抵押權設定之登記，要無理由。
（二）原告與訴外人彭沛沛合夥經商，因急需款項，乃共同向被告借款八十萬元，且
      由原告簽立系爭本票二紙予原告收受以供擔保。其中面額二十萬元之本票，乃
      係供違約金之用。而按依民法第六百八十一條規定，合夥財產不足清償債務時
      ，各合夥人對於不足之額，連帶負其責任；合夥契約訂定，合夥人中之一人，
      於其出資之限度外不負分擔損失之責任者，在各合夥人間，固非無效，但不得
      以之對抗合夥債權人。合夥財產不足清償合夥之債務時，該合夥人對於不足之
      額亦連帶負其責任，最高法院二十六年上字第九七一號判例要旨著有明文。合
      法成立之保證債務，苛無正當免責任之原因，則對於主債務無力清償之時，債
      務人無論何時得向保證人請求清償債務，並不因債權人不即行使權利，而生義
      務消滅之效力，亦為最高法院十九年上字第三四七號判例要旨所明文。是本件
      原告與合夥人彭沛沛共同向被告借款，由原告簽立本票為擔保，並設定抵押債
      權，已為原告所不否認。則被告交款予原告之合夥人彭沛沛，不論係基於合夥
      連帶責任或依借貸關係，合夥人彭沛沛皆有權收取該借款，原告嗣後悔約，主
      張未收款即不負本票責任，要無理由。
    理      由
一、本件被告經合法通知，未於最後言詞辯論期日到場，核無民事訴訟法第三百八十
    六條所列各款情形，爰依原告聲請，由其一造辯論而為判決。
二、按訴狀送達後，原告不得將原訴變更或追加他訴。但請求之基礎事實同一者或不
    甚礙被告之防禦及訴訟之終結者，不在此限。又被告於訴之變更或追加後無異，
    而為本案之言詞辯論者，視為同意變更或追加。民事訴訟法第二百五十五條第一
    項第二款、第七款、第二項，分別定有明文。本件原告追加確認被告所持有系爭
    二紙本票債權不存在，而為如聲明第一項所示，雖於訴狀送達後，然其事實與原
    起訴如聲明二之基礎事實，乃同基於借貸之事實而來，僅為訴訟標的（即請求權
    基礎）一為票據法第十三條，一為民法第七百六十七條或第二百五十九條，且無
    礙被告之防禦及訴訟之終結。又被告收受追加書狀繕本後，亦無異議為本案之言
    詞辯論。是依上所述，本件原告追加部分，自屬合法，先予敘明。
三、本件原告起訴主張，伊為投資合夥生意，急需資金，仍經由合夥人即由訴外人彭
    沛沛之介紹認識被告，而於八十九年七月二十四日，向被告借款八十萬元，兩造
    因而訂有借款合約書，原告並為擔保系爭借款而提供伊所有之系爭房地為被告設
    定八十萬元之抵押權，且簽發系爭本票二紙交予被告，惟嗣於辦妥抵押權設定登
    記，且交付該系爭二紙本票後，被告意未經原告同意而預扣三個月之利息及代書
    費用（原約定每三月支付一次利息，以每萬元每月三計算），且亦未經原告之同
    意或指示逕將該借款匯入訴外人彭沛沛設於誠泰銀行之帳戶，是以被告並未交付
    借款予伊，乃解除兩造間之消費借貸預約，則伊對被告即未負有債務，是前開設
    定之抵押權及二紙本票已無擔保之對象，被告自應塗銷系爭房地之抵押權設定登
    記，並不得享有系爭二紙本票之債權，爰依民法第七百六十七條中段及二百五十
    九條求為判決如聲明第二項所示，另依票據法第十三條原因關係之抗辯，求為判
    決如聲明第一項所示；被告則以，原告為與訴外人彭沛沛合夥生意，於八十九年
    七月二十四日向伊借款，當時除兩造外，尚有訴外人彭沛沛及代書陳佩珊在場，
    原告與伊約定代書費用由原告負擔，且先扣利息後，將款項匯入訴外人彭沛沛之
    帳戶，並無未交付借款之情事，而原告迄今尚未返還前開借款，伊自亦行使系爭
    二紙本票之權利，是原告本件之主張要無理由等語，資以抗辯。
四、查原告於八十九年七月二十四向原告借款八十萬元，訂有借款合約書，約定由伊
    提供系爭房地設定系爭抵押權，並簽發系爭二紙本票予被告，以供擔保上開借款
    之用（其中面額二十萬元之本票為違約金），原告已依約設定系爭抵權且交付系
    爭二紙本票予被告，嗣被告於扣除三個月之利息及代費書後將七十二萬一千元匯
    入訴外人彭沛沛設於誠泰銀行之帳戶等情，已據兩造陳明，並有卷附之借款合約
    書影本乙紙、系爭土地及建物之登記簿謄本影本各乙份、台灣銀行匯出匯款回條
    聯影本乙紙可稽，自堪可信為真實。
五、按支票為文義證券及無因證券，證券上權利義務悉依證券上所載文義決定其效力
    ，從而支票上權利，依支票文義而發生，與其基礎之原因各自獨立。支票上權利
    之行使不以其原因關係存在為前提，故其原因關係不存在或無效時，執票人仍得
    依支票文義行使其權利，最高法院四十九年上字第三三四號判例要旨著有明文。
    此於匯票、本票（即我票據法規定之票據形態），於我學說及實務均採相同之見
    解，此即票據無因性。依此票據無因性，則生票據債權與原因債權分離，及票據
    轉讓之抗辯限制之法律效果（票據法第十三條參照）。而關於票據授受之法律上
    目的，或為清償目的、融通目的、贈與目的，及擔保目的，此票據授受之目的決
    定，原則上係於票據交付契約成立之前或同時，由票據授受當事人以契約約定之
    。該約定雖多構成基礎行為中之約款，但亦得事後個別為之，此即「關於發生票
    據債務之債法上約定」（註：與學說上所稱之「票據預約」不盡相同）。固然基
    於當事人間基礎關係所生之抗辯（屬人的抗辯），依我實務上之通說，直接當事
    人間仍得以之為抗辯，對於債權人之請求（並參照最高法院七十七年度第七次民
    事庭總會決議，及四十六年台上字第一八三五號判例要旨）。姑不論，上開所論
    抗辯之方式為直接抗辯（我實務所採），抑或間接抗辯（即透過不當得利請求免
    除債務（與物權行為之無因性類似），或權利濫用，或目的限制約定而為主張）
    。然票據既具無因性（外在無因性及內在無因性），則縱然於直接當事人間可為
    原因關係之抗辯，然已生舉證責任轉換之法律效果。此即依一般舉證原則（民事
    訴訟法第二百七十七條參照）債權人欲於訴訟上對債務人行使價金債權者，應就
    債權發生之要件負主張及舉證責任。然若債務人為清償價金債務而簽發支票於債
    權人約，因具有內在無因性，其原因從行為中抽離，不構成行為之內容，故主張
    法律行為發生法律效果者，無庸證明原因關係之存在。因而，執票人僅須證明票
    據行為係有效成立即得行使票據權利。反之，票據債務人應證明足以限制票據基
    礎關係所生之抗辯，且該抗辯主張之可能性，並未因票據之授受而被排除。依此
    而論，本件票據債務人即原告雖可援用基礎關係（即原因關係）所生之抗辯，對
    抗債權人即被告。然原告就伊所主張前開借款被告並未交付，即被告匯款至訴外
    人彭沛沛之銀行帳戶不生交付前開款項之效力乙事，即負有舉證之責。原告就此
    雖以陳佩珊為證據方法，惟參以陳佩珊於本院九十一年五月二十七日本院審理時
    證稱：「原告在去年（註：即九十年）的年底有請我（指陳佩珊）幫他（指原告
    ）問他要轉向銀行借錢，償還本件貸款因為本件利息太高了，我後來告知他但他
    都沒有辦。」、「去年九月原告曾經找過被告告知他的錢被彭沛沛騙了，當天被
    告有通知我去現場。」等語，互核原告於審理時所稱：「當時我們合夥是三個人
    本來要開汽車精品店同樣開在通訊店裡，彭沛沛沒有出資，而另一人（註：即陳
    建良）以貨抵出資款，彭沛沛跟我（指原告）說要拿這八十萬去大陸買手機」、
    「後來公司開了我才知道彭沛沛拿我的錢去買手機，我跟他說你都沒有出錢還拿
    我的錢去買手機。」（本院九十一年五月六日審理筆錄）。再參諸，系爭二紙本
    票之到期日（即本件借款之清償期）對九十年七月二十四日，果若如原告所稱俙
    指示或同意被告將借款匯入訴外人彭沛沛之帳戶，則何以遲至九十一年三月始提
    本件訴訟，而未於被告未依約履行交付借款後之合理期間提起訴訟。凡此並不符
    一般常情。足見被告先扣除代書費及第一次三個月之利息後，而將款項匯入訴外
    人彭沛沛設於誠泰銀行之帳戶，係經原告之指示或同意甚明。嗣伊與訴外人彭沛
    沛間就使用借款而生之糾紛，純係伊與訴外人彭沛沛間合夥契約之內部關係。是
    綜上所述，原告並未能就前揭伊所主張之原因關係之抗辯盡舉證之責。又本件系
    本票二紙其中面額二十萬元部分，既係為擔保原告未按期履行（即九十年七月二
    十四日），已如前述。而原告自預扣三個月利息後，即未繳任何利息，且迄今尚
    未清償八十萬元之貸款債務，亦據原告陳明。是被告即票據債權人自得行使系爭
    二紙本票之權利，原告主張被告持有之系爭二紙本票，對伊債權不存在，於法即
    有未合，自無理由，應予駁回。
六、次按，當事人主張有利於己之事實，就其事實負有舉證之責任，未盡舉證責任之
    當事人，將受有不利益敗訴危險之負擔。原則上有舉證責任之當事人所舉之證據
    ，法院認為可採信者，必從其主張為有利於該當事人之認定，認為不可採信者，
    則不從其主張而為其不利之認定。若當事人所舉之證據，不僅不能為該當事人有
    利之認定，反而足以證明他造當事人之主張，法院即據以引為他造當事人有利之
    認定，此即為固有的證據共通原則。本件原告所舉之證人陳珮珊已不能就原告所
    主張上開其應負舉證之事實，盡證明之能力。反之依陳珮珊之證言，互核原告之
    陳述，卻能認定被告已盡交付借款之事實，已如前述。是以被告未有任何給付遲
    延之情事。是原告主張解除兩造之消費借貸契約（或預約）（不論係依民法第二
    百五十四條抑或第二百五十五條）進而依同法第二百五十九條回復原狀之規定，
    抑或以抵押權從屬性（即從屬於債權）而依民法第七百六十七條中段，主張塗銷
    系爭抵押權之設定登記，於法亦屬無據，無從准許，自亦應予以駁回。
六、據上論結，原告之訴為無理由，依民事訴訟法第三百八十五條第一項前段、第七
    十八條，判決如主文。
中　　　華　　　民　　　國　　九十一　　年　　　六　　　月　　二十四　　日
                                          臺灣臺中地方法院民事第四庭
~B法　　　官　陳添喜
右為正本係照原本作成
附記一如不服本判決，應於判決送達後二十日內，向本院提出上訴狀。
附記二不得上訴。
附記三如對本判決上訴，須於判決送達後二十日內，向本院提出上訴狀，同時表明上訴理
由；如已於本判決宣示後送達前提起上訴者，應於判決送達後十日內補具上訴理由（上訴
僅得以判決適用法規顯有錯誤為理由，並按他造當事人之人數附繕本）。
中　　　華　　　民　　　國　　九十一　　年　　　六　　　月　　 十八　　 日
~B法院書記官　蔡永興
